臺灣高等法院民事判決
109年度上易字第338號
上  訴  人  王文治  

            黃雪英  
共      同
訴訟代理人  程昱菁律師（法扶律師）
被上 訴 人  黃文明  
訴訟代理人  田得亮  
上列當事人間請求返還借款事件，上訴人對於中華民國108年12
月31日臺灣宜蘭地方法院108年度訴字第127號第一審判決提起上
訴，本院於109年10月13日言詞辯論終結，判決如下：
    主  文
原判決廢棄。
被上訴人在第一審之訴駁回。
第一、二審訴訟費用由被上訴人負擔。
    事實及理由
壹、程序方面：
    上訴人經合法通知，未於言詞辯論期日到場，核無民事訴訟
    法第386條各款所列情形，爰依被上訴人之聲請，由其一造
    辯論而為判決。
貳、實體方面：
一、被上訴人主張：上訴人王文治（下稱王文治）與日國汽車貨
    運股份有限公司（下稱日國公司，被上訴人為代表人）於民
    國104年10月1日簽訂汽車貨運業接受個別經營者寄行委託服
    務契約書（下稱系爭寄行契約），由日國公司為王文治購買
    車牌號碼：000-0000營業大貨車（下稱系爭大貨車），並靠
    行日國公司，車款新臺幣（下同）220萬元，王文治以客票
    支付20萬元，其餘則向被上訴人借款200萬元（下稱系爭借
    款契約）而為支付，約定共分78期，每月清償3萬5000元，
    本息共計273萬元，並將宜蘭縣○○鄉○○段000地號土地設定抵
    押權予被上訴人，上訴人黃雪英（下稱黃雪英）為連帶保證
    人。詎至107年10月25日，王文治就系爭借款契約尚欠
　　167萬0772元，扣除王文治代償和昭實業股份有限公司（下
    稱和昭公司）欠款103萬元另扣稅額4萬9048元之98萬0952元
    ，加計被上訴人墊付之達鋼車體廠費用4萬5000元、抵押權
    設定費9730元、靠行稅金保險費罰單等費用15萬5011元及通
    行費1223元，合計90萬0784元。爰依消費借貸、連帶保證之
    法律關係，求為命上訴人應連帶給付被上訴人90萬0784元，
    及自支付命令送達之翌日起至清償日止，按年息5％計算利息
    之判決。
二、上訴人未於言詞辯論期日到場，依其先前到庭陳述及書狀則
    以：王文治與被上訴人原雖有借款200萬元之約定，但被上
    訴人最後並未交付200萬元借款，改以日國公司持系爭大貨
    車供擔保向和昭公司貸款以給付購車款，而消費借貸為要物
    契約，因金錢或其他代替物之交付而生效力，系爭借款契約
    因被上訴人並未交付200萬元之借款而不生效力。退步言之
    ，縱認王文治與被上訴人之200萬元消費借貸存在，分期期
    數應為60期，每月清償3萬5000元，本息共計210萬元，扣除
    王文治已付之144萬5317元，僅餘65萬4683元未清償，又王
    文治代償日國公司向和昭公司之借款103萬元，王文治得依
    民法第184條規定向被上訴人請求103萬元損害賠償，並與所
    餘借款主張抵銷。縱王文治代償日國公司向和昭公司之借款
    103萬元無抵銷適用，上開代償亦符合民法第310條第3款規
    定而生清償之效力，並已全數清償完畢等語，資為抗辯。
三、原審依被上訴人所請為其全部勝訴之判決，上訴人不服，提
    起上訴，並上訴聲明：如主文第1、2項所示。被上訴人則答
    辯聲明：上訴駁回。
四、兩造不爭執之事實：　　
　㈠王文治與日國公司於104年10月1日簽訂系爭寄行契約，黃雪
    英為連帶保證人，約定日國公司為王文治購買系爭大貨車，
    並靠行日國公司，並有系爭寄行契約可證（見原審訴字卷第
    101至105頁）
　㈡王文治為給付系爭大貨車價款，另與被上訴人約定借款200萬
    元，黃雪英為連帶保證人，王文治並將宜蘭縣○○鄉○○段000
    地號土地設定抵押權予被上訴人，有土地登記謄本可證（見
    原審司促字卷第22至24頁）。
　㈢日國公司與和昭公司於104年10月8日就系爭大貨車簽訂附條
    件買賣契約書，日國公司為買受人，和昭公司為出賣人，王
    文治、黃雪英為連帶保證人，並有附條件買賣契約書可證（
    見原審訴字卷第205頁）。
　㈣王文治已給付被上訴人164萬5317元（見原審訴字卷第85頁）
    。　
　㈤王文治在臺灣宜蘭地方法院107年度司執字第12001號交付車
    輛強制執行事件，代日國公司向和昭公司清償103萬元，並
    有利晟交通事業股份有限公司出具之明細表可證（見原審訴
    字卷第73頁）。
五、得心證之理由：
　㈠被上訴人有無交付200萬元借款？系爭借款契約是否成立生效
    ？
　⒈按當事人主張有利於己之事實者，就其事實有舉證之責任，
    民事訴訟法第277條本文定有明文。次按消費借貸，係當事
    人一方移轉金錢或其他代替物之所有權於他方，而約定他方
    以種類、品質、數量相同之物返還之契約，性質上為要物契
    約，因金錢或其他代替物之交付而成立生效（最高法院106
    年度台上字第2721號判決意旨採相同見解）。又民事訴訟如
    係由原告主張權利者，應先由原告負舉證之責，若原告先不
    能舉證，以證實自己主張之事實為真實，則被告就其抗辯事
    實即令不能舉證，或其所舉證據尚有疵累，亦應駁回原告之
    請求（最高法院17年度上字第917號裁判意旨採相同見解）
    。被上訴人主張王文治為給付系爭大貨車價款，向被上訴人
    借款200萬元，上訴人對於王文治有與被上訴人約定借款200
    萬元乙節並不爭執，惟否認被上訴人已交付200萬元借款，
    依舉證責任分配原則，被上訴人就200萬元借款業已交付此
    一有利於己之事實，自應負舉證責任。
  ⒉被上訴人對此雖舉其合作金庫商業銀行（下稱合作金庫）南
    桃園分行帳號：0000000000000號之存摺明細（見原審訴字
    卷第107頁），主張已於104年10月23日將200萬元轉入日國
    公司合作金庫南桃園分行帳號：0000000000000號之帳戶（
    下稱系爭帳戶），而系爭帳戶為日國公司所有，已於108年6
    月25日結清銷戶，亦有合作金庫南桃園分行109年10月5日合
    金南桃園字第1090003546號函在卷可憑（見本院卷第
　　191頁），固可認被上訴人於104年10月23日有將200萬元轉
    入日國公司系爭帳戶中，但由轉帳經過，看不出被上訴人轉
    帳日國公司，為被上訴人所稱本件王文治之借款。又被上訴
    人陳稱：「（何時借款若干予被告？）104年10月2日，借款
    200萬元給王文治。」、「（何時以何方式交付借款？相關
    事證？）104年10月2日王文治買車錢不夠，我代付給日國公
    司200萬元本金」等語（見原審訴字卷第84頁），是王文治
    係為購買系爭大貨車但資金不足，而於104年10月2日與被上
    訴人約定借款200萬元，惟被上訴人係至104年10月23日始將
    200萬元轉入日國公司系爭帳戶，相隔已有20餘日，則該200
    萬元是否為王文治與被上訴人於104年10月2日所約定200萬
    元借款之金錢交付？已非無疑。再參諸系爭寄行契約前言記
    載：「茲為乙方（即王文治）購買國瑞牌…牌照號碼KLA-
　　8712總重17噸柴油營業大貨車壹輛（即系爭大貨車），自民
    國104年10月1日起自願加入甲方公司（即日國公司）名義營
    業…」，第12條約定：「乙方車輛貸款新臺幣貳佰萬元整，
    分78期清償本息，每期新臺幣叁萬伍仟元整，期間為自104
    年11月5日起至111年4月5日止…」（見原審訴字卷第101、
　　102頁），被上訴人亦不爭執約定日國公司為王文治購買系
    爭大貨車，另日國公司與和昭公司於104年10月8日就系爭大
    貨車簽訂附條件買賣契約書，日國公司為買受人，和昭公司
    為出賣人，王文治、黃雪英為連帶保證人，約定擔保金額
　　222萬3600元，並辦理設定動產擔保附條件買賣之登記，價
    款支付方法自104年11月2日起至109年10月2日止，每1月1期
    計60期，每期3萬7060元，利息之利率為年利率百分之
　　4.25，總價款與現金交易之差價為22萬3600元（見原審訴字
    卷第205頁）。準此，王文治是由靠行之日國公司貸款購買
    系爭大貨車，日國公司則藉由附條件買賣方式購買系爭大貨
    車交付王文治使用，王文治借款對象為日國公司，足見如被
    上訴人確有將200萬元借款交付日國公司，日國公司大可以
    現金交易即200萬元為王文治向和昭公司購買系爭大貨車，
    又何需以222萬3600元（差價22萬3600元）、設定動產擔保
    之方式與和昭公司成立附條件買賣契約，徒增自身不必要之
    債信風險？實與常情有違。
　⒊綜上，不論由被上訴人將200萬元轉入日國公司系爭帳戶之時
    間點，及日國公司為王文治向和昭公司購買系爭大貨車之方
    式，實難認定被上訴人於104年10月23日轉入日國公司系爭
    帳戶之200萬元，乃王文治與被上訴人於104年10月2日所約
    定200萬元借款之金錢交付。上訴人辯稱：被上訴人並未交
    付200萬元借款等語，並非無憑，被上訴人既未交付200萬元
    借款，則系爭借款契約並未成立生效，應堪採認。
　㈡被上訴人請求王文治給付達鋼車體廠費用4萬5000元、抵押權
    設定費9730元、靠行稅金保險費罰單等費用15萬5011元及通
    行費1223元（下合稱達鋼車體廠費用4萬5000元等費用），
    有無理由？　
　　被上訴人依消費借貸之法律關係，請求王文治給付墊付之達
    鋼車體廠費用4萬5000元等費用，固提出自行製作之總欠款
    明細表、台億交通關係企業-應收帳款明細表及日國公司出
    具之收款證明書為證（見原審司促字卷第6至8頁、原審訴字
    卷第11頁），惟為上訴人否認其真正，且上開文書經核均非
    被上訴人代為繳納該等費用之單據，則其真實性即堪存疑。
    更何況，即便被上訴人確有為王文治墊付該等費用，被上訴
    人與王文治間亦非成立消費借貸之法律關係，經原審詢問被
    上訴人與王文治間有無其他債權債務關係，被上訴人陳稱系
    爭大貨車靠行日國公司期間所產生應給付日國公司之費用，
    都是其個人墊付給日國公司，就當作王文治向其借款等語（
    見原審訴字卷第85頁），然被上訴人並未提出王文治就墊付
    該等費用而生之金錢給付義務已與被上訴人約定以之作為消
    費借貸之標的（民法第474條第2項規定意旨參照），則被上
    訴人依消費借貸之法律關係，請求王文治給付墊付之達鋼車
    體廠費用4萬5000元等費用，自不應准許。
六、綜上所述，被上訴人並未交付200萬元借款，系爭借款契約
    並未成立生效，且被上訴人無從依消費借貸之法律關係，請
    求王文治給付達鋼車體廠費用4萬5000元等費用。從而，被
    上訴人依消費借貸、連帶保證之法律關係，請求上訴人應連
    帶給付被上訴人90萬0784元，及自支付命令送達之翌日起至
    清償日止，按年息5％計算之利息，為無理由，應予駁回。原
    審為被上訴人勝訴之判決，即有未合。上訴論旨，指摘原判
    決不當，求予廢棄改判，洵屬有據，自應由本院將原判決予
    以廢棄，改判如主文第2項所示。
七、本件事證已臻明確，兩造其餘攻擊防禦方法及未經援用之證
    據，經核與判決之結果不生影響，爰不逐一論述，附此敘明
    。　　　
八、據上論結，本件上訴為有理由，依民事訴訟法第463條、第
　　385條第1項前段、第450條、第78條，判決如主文。
中　　華　　民　　國　　109 　年　　11　　月　　3 　　日
                  民事第十庭    
                      審判長法  官  黃嘉烈
                            法  官  邱  琦
                            法  官  張文毓
正本係照原本作成。
不得上訴。　
中　　華　　民　　國　　109 　年　　11　　月　　3 　　日

                            書記官  廖月女